臺灣高等法院臺南分院民事判決　九十一年度上易字第六八號　　Ｋ
　　　上　訴　人　甲　○　○
　　　被　上訴人　乙○○○○○.
　　　法定代理人　丙　○　○
右當事人間請求返還土地事件，上訴人對於中華民國九十一年一月九日臺灣嘉義地方
法院第一審判決（八十九年訴字第五一五號）提起上訴，本院判決如左：
　　　主　　　文
上訴駁回。
第二審訴訟費用由上訴人負擔。
　　　事　　　實
甲、上訴人方面：
一、聲明：求為判決：
（一）原判決廢棄。
（二）被上訴人第一審之訴駁回。
（三）一、二審訴訟費用由被上訴人負擔。
二、陳述：除與原判決記載相同者，茲引用之外，補稱：
　　緣原審無非以上訴人無法證明兩造間有租賃之意思合致，又無法證明租金之交付
    而認兩造無租賃關係，經查：
（一）民法第一五三條規定，當事人互相表示意思一致者，無論其為明示或默示，契
      約即為成立。又，所謂默示之意思表示，係指依表意人之舉動或其他情事，足
      以間接推知其效果意思者而言，若單純之沈默，則除有特別情事，依社會觀念
      可認為一定意思表示者外，不得謂之默示之意思表示（最高法院二十九年上字
      第七六二號判例）。經查：
      1.上訴人之父林故，原為港口宮管理人，管理港口宮多筆土地，茲因當時港口
        宮財政困難，無法繳納各項費用，故當時管理委員會即決議，系爭土地由林
　　　　故耕作，但廟方有關土地應繳之費用由林故支出，故早在民國三、四十年時
　　　　，兩造即合意成立租賃契約，其後雖歷經多任主委，皆依此合意行之，即兩
　　　　造租賃關係繼續存在，此有卸任主任委員黃萬全，及兄長林茂森證述明確。
　　　　故兩造間確已明示成立租賃契約。退萬步言，兩造間亦已默示成立租賃契約
　　　　，蓋上訴人繼承先父林故之租賃權後，仍繼續占有耕作系爭土地，且繼續繳
　　　　納各項稅捐，被上訴人明知此事，不僅未收回耕地，亦未自行繳納稅捐，仍
　　　　繼續由上訴人耕作及納稅，依上述判例意旨，足以間接推知其有租賃之效果
　　　　意思，故兩造間確已成立租賃契約。
      2.原審又以「況若承租土地，僅以繳交水利費、地價稅、田賦、灌溉工程費作
　　　　為租金之代價，則出租人除免此等規費之繳納義務外，並無他利益可得，承
　　　　租人卻可使用土地，亦與一般租賃為雙務契約及有償契約，出租人所得利益
　　　　應與承租人相當此點不符，故亦難以被告持有上開費用之收據正本即謂兩造
　　　　間有租賃關係存在。」經查，民法第四二七條規定，就租賃物應納之一切稅
　　　　捐，由出租人負擔。又查「上訴人既將自己應繳納之捐稅轉於李水進，以之
　　　　為出租訟爭房地之條件，其性質即屬有償，與民法所規定租賃之要件相符，
　　　　應為租賃關係」（最高法院四十八年度台上字第七七五號判決意旨），故原
　　　　審上述之認事用法即屬有誤。
      3.查，系爭土地地號為東石鄉○○○段蚶子寮小段十七地號，面積一八七五平
        方公尺，上訴人不僅數十年來繳納系爭土地及由被上訴人占有使用之其他土
        地之水費、田賦、地價稅、工程受益費、水租：：：等（證一，螢光筆標示
        部份，為其他土地應納之費用），亦繳納由被上訴人占有使用地號蚶子寮小
        段二六號面積三五九九平方公尺之地價稅、七十九年繳五七五八元，八十年
        繳四八九四元，八十一、八十二年各繳四○三○元，此有地價稅單可證，被
        上訴人亦不否認，試想系爭土地只有一八七五平方公尺，不到二分地，皆從
　　　　事水稻種植，每年純收益有限，故上揭代價，足為租金之代價，原審未予詳
　　　　查，認事用法顯有不當。日後丙○○擔任港口宮主任委員，上訴人曾對其檢
　　　　舉不法情事，其懷恨在心，即想收回系爭土地，一則其法律上無理由，二則
　　　　其勢力未豐，故不敢輕舉妄動，其乃有計劃地先將二六號土地之地價稅收回
　　　　自繳（或已不再徵收地價稅，被上訴人亦未出示八十三年以後其繳納之地價
　　　　稅單），不再委由上訴人代繳，其後見其勢力鞏固，乃對上訴人提出訴訟。
        經查，如上所述兩造間早在多年前就存在租賃關係，且為不定期限之租賃關
        係，除有土地法第一一四條之終止事由外，尚須向承租人為終止租約之意思
        表示，惟被上訴人自認上訴人無權占有，而未為上述終止行為，且上訴人並
        非不繳租金，而係被上訴人未通知，且未依民法第四四○條定期催繳，其未
        依法定程序催告，亦不生終止租約之效果，故上訴人並未違約，兩造間仍存
        有租賃關係，被上訴人請求交還，應無理由。
（二）原審雖肯認兩造間有使用借貸關係，但認為被上訴人符合民法第四七二條第一
      款規定，貸與人因不可預知之情事，自己需要借用物者，得終止契約之規定，
      而其認定理由為被上訴人有黃同漢建築師事務所乙○○○○○重建配置圖，及
      其八十九年第三次管理委員會會議記錄可稽。經查：
      1.該重建配置圖顯然違法而不可採，蓋該配置圖、寺廟主體占用地號十八號之
        既成道路，該道路於日據時代即供公眾通行，存有公用地役權關係，如欲廢
        止，須經行政機關公告始可，且為交通用地，更不可隨意變更，雖然其有替
        代道路，但該替代道路之土地並非被上訴人所有，亦不可行也。又該配置圖
        尚包含蚶子寮子段二十、二三地號，但該二筆土地為訴外人丁棠棣所有，亦
        為農業用地，更不可能作為寺廟之建築用地，故被上訴人縱使欲重建廟宇，
        該重建配置亦不可行。
      2.寺廟重建依被上訴人章程第十五條規定，應由信徒大會決議，而非管理委員
        會之職權，故其決議亦不合法。
      3.依常理應是信徒大會決議後，交由管理委員會執行，管理委員會再找建築師
　　　　繪設計圖，然查，該重建配置圖早於八十三年間即繪置完畢，繪製後六年才
　　　　由管理委員會決議重建，其程序顯然有誤，且至今未經信徒大會決議，故該
　　　　管理委員會之決議，亦屬無效。
　　　4.該重建配置繪製於八十三年，至今已逾八年，仍未為任何行動，且被上訴人
　　　　早已和黃同漢建築師解約，故該配置圖，不得做為其收回自用之證據，而管
　　　　理委員會八十九年之決議，未依章程而為，純為對上訴人訴訟所為之決議，
　　　　不僅違反章程規定而無效，亦違反誠信原則。
（三）被上訴人於九十一年五月二十四日狀紙謊稱：「上訴人所提繳費收據均係民國
　　　六十二年以前之收據（大多數為民國五十餘年間之收據，僅一張為民國六十二
　　　年之收據），迄今有二十九年或三十餘年之久，港口宮並未保留是時之帳冊，
　　　故無從稽考。上訴人之父親林故，為土地管理人，保有該收據，乃理所當然之
　　　事，並不足以證明該收據係以其個人財產支付」，經查：
      1.上訴人所提之收據共有八十一張，其中民國五十年代有二十二張，六十年代
        有十八張，七十年至七十九年有三十八張，八十年代有三張，故被上訴人所
        言不實，又被上訴人於另案亦提出帳冊，故上述收據若為被上訴人所繳，應
        有記帳，但其至今仍未提出證據，證明係其所繳，故應認定係上訴人所繳。
      2.被上訴人固提出二六地號七三、七四、七六、七七、七八年之地價稅繳款書
        ，並提出支出傳票影本，以證明係其繳納，但上訴人質疑該支出傳票係事後
        製作，蓋該筆費用，確為上訴人所繳，又，被上訴人無法出示帳冊，亦顯有
        疑問？
      3.且上訴人亦出示二六地號七九、八○、八一、八二四個年度之地價稅繳款書
　　　　，何以非上訴人占有之土地，上訴人仍願代其繳款，此足認雙方有租賃之契
　　　　約關係。又上訴人一再強調所提出之各項繳款收據不止一張，如今詳細計算
　　　　，竟已高達八十一張。
（四）綜上所述，兩造間顯有租賃契約存在，被上訴人未依法終止租約，故不得請求
      返還，退萬步言，兩造縱使無租賃關係存在，亦有使用借貸關係存在，被上訴
　　　人並無法律上終止契約之原因，其為終止之意思表示不生法效，故上訴人仍為
　　　有權占有，而非無權占用，被上訴人之請求，應無理由。
三、證據：除援用第一審所提證據外，補提：
　(一)稅單等影本乙份。
　(二)重建配置圖影本乙張。
  (三)土地謄本二張。
　(四)帳冊影本乙份。
　(五)地價稅單影本四張。
  (六)土地謄本一張。
  (七)章程影本乙份。
　(八)地價稅繳款書影本四張。另聲請傳訊證人：黃萬全及林茂森。
乙、被上訴人方面：
一、聲明：求為判決：
（一）上訴駁回。
（二）第二審訴訟費用由上訴人負擔。
二、陳述：除與原判決記載相同者，茲引用之外，補稱：
（一）按依民法第四百二十一條規定：「稱租賃者，謂當事人約定，一方以物租與他
      方使用、收益，他方支付租金之契約」，故租賃為契約行為，須出租人與承租
      人間雙方意思合致始可成立。故雖占用系爭土地繳交田賦、水費等，若雙方缺
      乏租賃之意思合致，亦不能成立租賃之法律關係。本件上訴人於一審或稱租賃
      或稱使用借貸，莫衷一是。但除提出少量之系爭土地農田水費、權溉工程費及
      田賦單等外，並無法舉證證明租賃關係存在。於上訴二審方帶其姊夫黃萬全及
      胞兄林茂森，證明以代被上訴人繳納另筆即嘉義縣東石鄉○○○段蚶子寮小段
      二六地號之地價稅，為租金之約定。但查倘若兩造就此有租賃之契約，為何上
      訴人於一審未能舉證以實其說，反另抗辯有使用借貸之法律關係存在？證人黃
      萬全、林茂森均為上訴人之至親，其證言難期公正；況倘若兩造間就系爭土地
      有租賃關係存在，為何於一審時未出庭作證，上訴人反另抗辯「使用借貸，非
      無權占用」？又證人黃萬全無權占用被上訴人土地，被上訴人對之提起拆屋還
      地訴訟（台灣嘉義地方法院八十九年度朴簡字第七三號），被上訴人所有之另
      筆土地信託黃萬全之子黃大江名義登記，黃大江拒不移轉登記返還被上訴人，
      被上訴人亦對之提起土地所有權移轉登記訴訟（台灣嘉義地方法院九十一年度
      訴更字第二號）；證人林茂森告發被上訴人之法定代理人丙○○侵占等，亦經
      台灣嘉義地方法院檢察署九十一年度偵字第四０五號不起訴處分，分別有起訴
      狀繕本及不起訴處分書可稽。證人等與被上訴人或被上訴人之法定代理人於另
　　　案纏訟，其在本件為其至親有利之證言，為被上訴人不利之證言，其證言之偏
　　　頗，不言可諭。
（二）查被上訴人所有嘉義縣東石鄉○○○段蚶子寮小段二六地號，上訴人之父親林
      故係港口宮土地之管理人，該筆土地之地價稅單，稅捐單位自係寄交管理人林
      故。該筆土地之地價稅，向來即係由被上訴人廟宇繳付，被上訴人亦可提出七
      十三年、七十六年、七十七年、七十八年度之地價稅單證明。上訴人所提出七
      十九年、八十年、八十一年、八十二年之地價稅單，顯然係稅捐單位寄送土地
      管理人林故，因林故已死亡，上訴人居心不軌，未將該稅單送交被上訴人繳納
      ，而自行繳納，意圖造成代繳地價稅之租賃情況，以達其長期占耕系爭土地之
      目的。
（三）又本系爭土地於民國七十五年間向嘉義縣政府申請「非都市土地變更編定」將
      系爭土地編定為特定專用區，作為文教及庭園設施，有土地登記簿謄本使用地
      類別欄登記為「遊憩用地」（土地標示部，七十六年二月七日登記，登記原因
　　　使用編定）有非都市土地變更編定申請書及土地登記簿謄本附於原審卷可稽，
　　　按民國七十五年至七十九年間證人黃萬全擔任港口宮管理委員會之主任委員（
　　　即港口宮之法定代理人），倘若如其所證稱系爭土地有出租上訴人，為何是時
　　　將系爭土地申請變更編定，將地目原為耕地（田或旱），變更為「遊憩用地」
　　　？所謂之遊憩用地即係供作港口宮之文教及庭園區，資為香客遊憩、文教之用
　　　途。倘若系爭土地確係出租上訴人耕作，上訴人之姊夫即證人黃萬全擔任港口
　　　宮之主任管理委員，豈會申請將系爭土地變更為「遊憩用地」？
（四）被上訴人於九十一年六月十一日之辯論意旨狀提出一批東石鄉○○○段一八七
　　　－三、一八七－八、一八七－一０、一八七－一一號等四筆土地之農田水費、
　　　灌溉工程費及田賦。查上開農地為港口宮所有，上訴人之父親林故為土地管理
　　　人，有舊式之土地登記謄本可稽，其中蚶子寮段一八七－八、一八七－一０、
　　　一八七－一一號土地，港口宮於民國六十年間收回興建香客大樓。是時主事人
　　　員為求和協，議決補償林故新台幣六萬五千元，有林故出具之同意書可稽。另
　　　蚶子寮段一八七－三號土地於民國六十四年重測為蚶子寮段一七號（即系爭土
　　　地），依上訴人整理之各項費用收據明細表，蚶子寮段一八七－八、一八七－
　　　一０、一八七－一一號農地之水費、田賦等均繳交至民國六十年份。系爭土地
　　　（重測前蚶子寮段一八七－三號，重測後蚶子寮段蚶子寮小段一七號）水費繳
　　　交至民國七十九年，灌溉工程費繳交至民國七十七年，但田賦代金繳至民國七
　　　十六年一期，於政府廢止田賦之徵收後停止繳付，可知上訴人之父親林故或上
　　　訴人占耕土地，繳交水利費、灌溉工程費及田賦外，港口宮並無任何利益可得
　　　，而上訴人之父親或上訴人卻可使用收益土地，此與一般租賃為雙務契約及有
　　　償契約，出租人所得利益應與承租人相當不符。故不能僅以上訴人持有上開費
　　　用之收據即謂兩造間就系爭土地有租賃關係存在。又上訴人於民國七十六年田
　　　賦停徵，於七十九年停止徵收水費後，未再繳交田賦代金、水費、灌溉工程費
　　　，兩造間租金又未另有約定，顯然兩造間並未有租賃之法律關係。否則，既不
　　　用繳交田賦、水費及權溉工程費，自應重新議定租金，方合情理（上訴人不須
　　　繳任何費用，若有租賃關係，自應重新議定租金）。況上訴人提出之眾多收據
　　　中，僅有四張蚶子寮段蚶子寮小段二六地號七八、七九、八十、八十一年度之
　　　地價稅。上訴人稱以代繳該蚶子寮小段二六地號之地價稅，資為系爭土地租金
　　　之支付云云，但上訴人所稱若係真實，其應可提出大批該土地之地價稅，非僅
　　　七十八年度至八十一年度四張而已。
（五）上訴人所舉之證人黃萬全（即其姊夫）於七十五年至七十九年間擔任港口宮管
　　　理委會之主任委員，其擔任主委員期間，尚且由港口宮支付蚶子寮小段二六地
　　　號之地價稅，足見其證稱上訴人以繳納代替系爭土地租金支付之證詞，顯然不
　　　實。
（六）港口宮第十七屆（八十八年第二次）信徒代表大會決議「(一)為本宮重建整體規
      劃之事宜，本宮所屬土地產權尚有部分產權及地上產權未解決(二)授權由管理委
      員會全權處理有關本宮之土地被人佔用及產權，歸還本宮」，有會議紀可稽，
      系爭土地於七十六年二月七日已使用編定登記為「遊憩用地」，八十九年第三
      次管理委員會依前開信徒大會決議，擬將系爭土地收回，作為文教及庭園區，
　　　資為香客遊憩、文教之用途。
（七）上訴人於辯論意旨狀謂被上訴人於原審提出之重建配置圖，寺廟主體占用地號
      十八號之既成道路，又該配置圖尚包含蚶子寮小段二０、二十三地號，但該二
      筆土地為訴外人丁棠棣所有，亦為農業用地，更不可能作為寺廟之建築用地，
      故被上訴人縱使欲重建廟宇，該建配置亦不可行云云，但查該十八地號土地，
      雖為既成道路，但已有便捷之替代道路，並非不可申請廢止。蚶子寮小段二０
      、二三地號農地，在重建配置圖內，僅標明相關位置而已，該二筆土地並非港
      口宮重建範圍內。上訴人此項抗辯與被上訴人擬收回系爭土地資為遊憩用地無
      關，唯上訴人既有誤會，被上訴人爰贅加陳明。
（八）上訴理由所載謂以上訴人代繳地價稅為租金之給付，兩造系爭土地有租賃關係
　　　存在云云，與事實不符。
三、證據：除援用第一審所提證據，另提出：
  (一)七十三年支出調書及地價繳納通知書影本各一件。
  (二)七十四年現金支出傳票影本一件、地價稅繳納通知書影本二份。
  (三)七十六、七十七、七十八年度支出傳票及地價稅繳款書影本各一件。
  (四)土地登記謄本四份。
  (五)同意書影本一份。
  (六)地價稅單影本五紙（四紙附於九十一年四月二十四日之答辯狀；一紙附於九十一
    年五月二十四日之準備書狀）、支出調書、現金支出傳票影本各一紙（附於九十
    一年五月二十四日之準備書狀）、帳冊影本三紙。
  (七)笨港口宮第十七屆信徒代表大會影本一份。
    理    由
甲、程序方面：
一、本件被上訴人主張本件被上訴人第十六屆管理委員任期於八十七年六月十八日屆
    滿，茲於八十七年十一月二十一日選舉主任委員及同年十二月二十三日選舉信徒
　　代表、管理委員、監查委員，已經嘉義縣東石鄉公所轉報嘉義縣政府備查，丙○
　　○自為被上訴人合法之管理委員會主任委員，即為被上訴人之法定代理人等情。
　　業據被上訴人提出嘉義縣政府嘉縣寺登字第二五六號被上訴人之寺廟登記證、被
　　上訴人第十六屆八十年第二次臨時信徒代表大會會議記錄、嘉義縣東石鄉公所八
　　十七年十二月二十二日（八七）嘉東鄉民字第一○二二○號函、嘉義縣政府八十
　　七年十月十五日八七府民禮字第一二六二○二號函、嘉義縣東石鄉公所八十七年
　　十二月四日（八七）嘉東鄉民字第一一○九○九號函等為證，堪信為真實。
二、又上訴人抗辯被上訴人（東石鄉乙○○○○○）以祀奉天上聖母宏揚教義、匡正
    人心、興辦公益慈善事業，助長發展本省觀光事業為宗旨，為人民團體法第三十
    九條之以推廣宗教、慈善、社會服務，或其他以公益為目的之社會團體，應受人
    民團體法之拘束，其主任委員相當於人民團體法所稱之理事長，依人民團體法第
    二十條後段規定人民團體理事長之連任，以一次為限等情。惟按關於寺廟之登記
    、監督、管理，政府定有監督寺廟條例及寺廟登記規則，由縣政府民政局為管理
    機關，寺廟有其特殊之屬性，實不同於人民團體法之社會團體。次按監督寺廟條
    例第六條規定寺廟財產及法物為寺廟所有，由住持管理之。被上訴人並無住持之
    設置，以選任之主任委員會管理廟務，自屬合法。且依監督寺廟條例，並無住持
    或選任管理廟務之主任委員，連任數次之限制。又依被上訴人所提出之內政部八
    十三年七月廿三日內民字第八三○五一一八號函釋：「基於寺廟事務自治原則，
    有關寺廟內部人員之選任方式，宜由各寺廟依其實際需要，自行決定之」等語。
　　又另案八十九年度朴簡字第七三號民事事件，原審法院簡易庭曾向嘉義縣政府及
　　內政部函查「有關寺廟之登記、監督及管理，是否有人民團體法之適用」時，嘉
　　義縣政府函覆：「有關寺廟之登記、管理、輔導悉依監督寺廟條例與寺廟登記規
　　則及宗教法令解釋辦理，非屬人民團體法之範疇」，內政部亦函覆：「監督寺廟
　　條例、寺廟登記規則規定係寺廟登記、監督之法令依據，另寺廟成立財團法人者
　　，尚需適用內政部業務財團法人監督準則之規範；又基於寺廟自治原則，寺廟之
　　管理仍由各寺廟依其管理章程或捐助暨組織章程之規定辦理」等語，有被上訴人
　　提出之嘉義縣政府八十九年八月三十一日八九府民禮字第一○一三五二號函、內
　　政部八十九年九月六日台八九內民字第八九○七八七三一八號函可稽，復經原審
　　法院向內政部民政司函查寺廟有無人民團體法之適用乙節，該司亦以九十年十一
　　月二十九日九十內民司發字第九００一０九一號函覆：寺廟係依監督寺廟條例及
　　寺廟登記規則辦理登記，其性質不同於人民團體法設立之人民團體，至寺廟管理
　　人（主任委員）之選任，係依寺廟章程規定，章程未規定或無章程者，原則上得
　　依照該寺廟傳授習慣產生或由其所屬教會依教規選任之等語（見原審卷(二)六三頁
　　）。質言之，依寺廟監督條例及寺廟登記規則之規定，及主管寺廟之內政部對寺
    廟管理所為之上開函示，關於寺廟之登記、監督、管理，雖目前政府尚未頒布宗
    教法，但並無人民團體法之適用，即無人民團體法第廿條所規定「人民團體理事
    、監事之任期不得超過四年，除法律另有規定或章程另有限制外，連選得連任，
    理事長之連任以一次為限」；及人民團體選舉罷免法第二十二條規定「人民團體
    之被選舉人依照法令或章程規定應受不得連任之限制者，不得當選」之適用。
三、而被上訴人於八十七年十月四日經過合法程序召開臨時信徒代表大會，修改組織
    章程，將原章程第十八條規定：「管理委員會設主任委員一人，副主任委員一人
    ，均由管理委員互選之」等語，修改為：「管理委員會設主任委員一人，副主任
    委員由本六村信徒直選之，．．．」等語，通過修訂後之組織章程分別函送東石
    鄉公所、嘉義縣政府准予備查，並依修訂後之組織章程，辦理主任委員選舉，將
    各選區選舉情形報告表及當選人丙○○個人資料，陳報東石鄉公所呈轉嘉義縣政
    府同意備查，已如上述，並有被上訴人之新舊章程各一件在卷可按，是被上訴人
    主張丙○○其為合法之法定代理人，其起訴業經合法代理等情，尚非無據。
乙、實體方面：
一、被上訴人起訴主張坐落嘉義縣東石鄉○○○段蚶子寮小段一七地號、地目田、面
    積一八七五平方公尺土地為被上訴人所有，上訴人無權占用前開土地，種植水稻
    ，並建有存放農具之小木屋，爰依民法第七百六十七條之規定，請求上訴人將地
    上物剷除，返還系爭土地等情，上訴人則以兩造間存有租賃或使用借貸之法律關
    係，其並非無權占有，被上訴人請求返還土地為無理由等語，資為抗辯。
二、被上訴人主張系爭土地為其所有，目前由上訴人占用種植農作物，並蓋有存放農
    具之小木屋等情，業據提出土地登記簿、照片一紙可稽，且為上訴人所不爭執，
    應堪信為真正。
三、上訴人抗辯兩造間就系爭土地存有租賃或使用借貸之法律關係，故上訴人占有系
    爭土地並非無權占有云云，被上訴人則主張縱有使用借貸關係存在，爰以準備書
    狀繕本為終止借貸契約之意思表示等語，是本件所應審究者即為：（一）上訴人
    是否本於租賃關係占有系爭土地？（二）或是否本於使用借貸關係占有系爭土地
    ？（三）若上訴人係本於借用關係占有土地，被上訴人有無權利終止借貸契約？
    經查：
（一）上訴人抗辯兩造就系爭土地有不定期租賃關係等情，雖據提出水利費、地價稅
　　　、田賦、灌溉工程費各項收據多份，並主張自民國三十年間耕作系爭土地起上
　　　訴人之父林故即以其個人財產，繳納各項費用，日後則由上訴人繳納，該項費
　　　用即為租賃關係之租金代價云云，惟按，租賃關係為當事人約定，一方以物租
　　　與他方使用、收益，他方支付租金之契約，此為民法第四百二十一條第一項所
　　　明定，故租賃為契約行為，須出租人與承租人間雙方意思合致始可成立，是上
　　　訴人雖占用系爭土地繳交田賦、水費，若缺乏租賃之意思合致，亦不能成立租
　　　賃之法律關係。而上訴人就兩造間有租賃意思表示合致此點，未能提出任何證
　　　據；況若承租土地，僅以繳交水利費、地價稅、田賦、灌溉工程費作為租金之
　　　代價，則出租人除免除此等規費之繳納義務外，並無其他利益可得，承租人卻
　　　可使用土地耕作，亦與一般租賃為雙務契約及有償契約，出租人所得利益應與
　　　承租人相當此點不符，故亦難以上訴人持有上開費用之收據正本即謂兩造間有
　　　租賃關係存在。詳言之，上訴人雖提出東石鄉○○○段一八七－三、一八七－
　　　八、一八七－一０、一八七－一一號等四筆土地之農田水費、灌溉工程費及田
　　　賦。查上開農地為港口宮所有，上訴人之父親林故為土地管理人，有舊式之土
　　　地登記謄本可稽，其中蚶子寮段一八七－八、一八七－一０、一八七－一一號
　　　土地，港口宮於民國六十年間收回興建香客大樓。另蚶子寮段一八七－三號土
　　　地於民國六十四年重測為蚶子寮段一七號（即系爭土地），依上訴人整理之各
　　　項費用收據明細表，蚶子寮段一八七－八、一八七－一０、一八七－一一號農
　　　地之水費、田賦等均繳交至民國六十年份。系爭土地（重測前蚶子寮段一八七
　　　－三號，重測後蚶子寮段蚶子寮小段一七號）水費繳交至民國七十九年，灌溉
　　　工程費繳交至民國七十七年，但田賦代金繳至民國七十六年一期，於政府廢止
　　　田賦之徵收後停止繳付，可知上訴人之父親林故或上訴人占耕土地，繳交水利
　　　費、灌溉工程費及田賦外，被上訴人港口宮並無任何利益可得，而上訴人之父
　　　親或上訴人卻可使用收益土地，此與一般租賃為雙務契約及有償契約，出租人
　　　所得利益應與承租人相當不符。故不能僅以上訴人持有上開費用之收據即謂兩
　　　造間就系爭土地有租賃關係存在。況且上訴人於民國七十六年田賦停徵，於七
　　　十九年停止徵收水費後，未再繳交田賦代金、水費、權溉工程費，兩造間租金
　　　又未另有約定，顯然兩造間並未有租賃之法律關係。否則，既不用繳交田賦、
　　　水費及灌溉工程費，自應重新議定租金，方合情理（上訴人不須繳任何費用，
　　　若有租賃關係，自應重新議定租金）。是上訴人上開所辯，並不足採。
（二）上訴人抗辯本於使用借貸之法律關係占有系爭土地云云，被上訴人則主張係上
      訴人之父親林故本於管理人之身份占有土地，與上訴人間無使用借貸關係，或
　　　僅可謂林故以被上訴人廟宇管理人之身分地位，將系爭土地借貸與上訴人耕植
　　　等語。查系爭土地已由上訴人及其父親占有數十年等情，為被上訴人所不爭執
　　　，又上訴人之父親林故係於七十二年一月十三日死亡，亦有林故除戶戶籍謄本
　　　附卷可稽。雖被上訴人於八十九年五月廿五日以朴子一支局郵局第三四號存證
　　　信函表示上訴人係無權占有請求其返還土地，已有十七年之久，惟系爭土地曾
　　　於七十五年間向嘉義縣政府申請「非都市土地變更編定」將系爭土地編定為特
　　　定專用區，作為文教及庭園設施，有土地登記簿謄本使用地類別欄登記為「遊
　　　憩用地」（土地標示部，七十六年二月七日登記，登記原因：使用編定）及上
　　　訴人提出之非都市土地變更編定申請書可稽，可見被上訴人十多年前即已著手
　　　規劃土地使用，卻仍未請求上訴人返還，堪認被上訴人並非不知自己之土地遭
　　　人占用，而有將系爭土地借予上訴人使用之意，是上訴人抗辯兩造間就系爭土
　　　地有使用借貸之關係存在，應堪信為真實。
（三）惟按借用人應於契約所定期限屆滿時，返還借用物；未定期限者，應於依借貸
      之目的使用完畢時返還之。但經過相當時期，可推定借用人已使用完畢者，貸
      與人亦得為返還之請求。借貸未定期限，亦不能依借貸之目的而定其期限者，
　　　貸與人得隨時請求返還借用物，民法第四百七十條定有明文。又貸與人因不可
　　　預知之情事，自己需用借用物者，得終止契約，民法第四百七十二條第一款亦
　　　有明文。而系爭土地早已變更使用地類別為遊憩用地，並規劃為被上訴人重建
　　　廟宇之土地，有黃同漢建築師事務所笨港口港宮重建配置圖可稽，並經被上訴
      人第十七屆八十九年第三次管理委員會會議記錄，決議：「五、案由：本宮重
      建廟宇之規劃用地擬將蚶子寮段蚶子寮小段一七號之土地列入，請討論。決議
　　　：目前該筆土地被甲○○占用耕作，因該筆土地為本宮所有權，為將來重建廟
　　　宇用地規劃之需要，所以同意收回列入重建廟宇用地，經表決十五名贊成通過
　　　。」有會議記錄可按，堪認被上訴人需收回系爭土地作為重建廟宇用地。依上
　　　開法條所示，被上訴人因自己需用借用物，故得終止使用借貸契約，而被上訴
　　　人提出之八十九年五月廿五日以朴子一支局郵局第三四號存證信函，係表示上
　　　訴人無權占有土地，無法看出有終止使用借貸之意思，惟其已另主張以八十九
　　　年七月十三日之準備書繕本之送達（於八十九年七月十三日由上訴人訴訟代理
　　　人當庭收受）為終止系爭土地使用借貸法律關係之意思表示，則兩造間使用借
　　　貸之法律關係既經終止，目前上訴人占有系爭土地，即難認有正當之權源。
（四）綜上所述使用租賃為諾成契約，一造約明以某物租與相對人使用，其相對人約
      明支付租金，即生效力（十九年上字第三四三號判例）。本件上訴人就兩造間
      有租賃意思表示合致此點，未能提出任何證據，上訴人雖提出各項收據，但不
      足以證明兩造間有租賃關係存，上訴人雖又抗辯本於使用借貸之法律關係，則
      上訴人占有系爭土地，惟因兩造間使用借貸之法律關係經終止，則上訴人之占
　　　有系爭土地，即難認有正當之權源。按所有人對無權占有或侵權其所有物者，
　　　得請求返還之，民法第七百六十七條前段定有明文。又土地之出產物屬於土地
　　　所有人所有，但土地所有人非不得捨棄權利而請求占有人回復原狀，除去所種
　　　植之物。是本件被上訴人既為系爭土地之所有權人，自得依上開規定訴請上訴
　　　人回復原狀，除去地上物，並交還土地。被上訴人之訴，即有理由，應予准許
　　　。原審因此為上訴人敗訴之判決，經核尚無不合，上訴人之上訴意旨仍執陳詞
　　　指摘原判決不當，求予廢棄。
四、本件事證已臻明確，兩造其餘攻擊、防禦方法及舉證，因與本件判斷結果，不生
　　影響，爰不逐一論述，併此說明。
五、據上論結，本件上訴為無理由，依民事訴訟法第四百四十九條第一項、第七十八
　　條，判決如主文。
中　　　華　　　民　　　國　　九十一　　年　　　九　　　月　　　十七　　日
　　　　　　　　　　　　　　　　　　臺灣高等法院臺南分院民事第三庭
~B1審判長法官　林　　輝　　雄
~B2　　　法官　丁　　振　　昌
~B3　　　法官　徐　　宏　　志
右為正本係照原本作成。
不得上訴。
中　　　華　　　民　　　國　　九十一　　年　　　九　　　月　　　二十七　日
~B法院書記官　陳　　昆　　陽
